臺灣臺北地方法院民事判決　　　　　　　99年度訴字第4591號
原　　　告　正中法稅徵信有限公司
法定代理人　劉翰林
訴訟代理人　劉永權
被　　　告　合作金庫商業銀行股份有限公司
法定代理人　劉燈城
訴訟代理人　張光良
　　　　　　李育銘
上列當事人間返還不當得利等事件，本院於民國99年12月28日言
詞辯論終結，判決如下：
    主      文
原告之訴及假執行之聲請均駁回。
訴訟費用新臺幣壹萬玖仟玖佰零玖元由原告負擔。
    事實及理由
一、原告起訴主張：訴外人粘春霖以坐落臺北市○○段○○段70
    9地號土地及其上門牌號碼為臺北市大同區○○○路○段67
    號2樓之建物（下稱系爭房地）於民國78年3月25日設定第一
    順位最高限額抵押權新臺幣（下同）460萬元予被告之前身
    台灣省合作金庫，復於79年1月20日設定第二順位最高限額
    抵押權200萬元予被告之前身台灣省合作金庫，嗣於82年5月
    8日設定第三順位一般抵押權400萬元予訴外人宋長富。系爭
    房地並於83年5月27日分別移轉予訴外人張巨誠、劉秀蘭，
    被告就張巨誠、劉秀蘭之上揭房地聲請拍賣抵押物取償，經
    臺灣臺北地方法院士林分院於84年5月3日執行拍賣，被告受
    償6,507,856元，惟原告向執行法院聲請閱卷結果，除第一
    順位抵押權有應擔保債權460萬元外，發現並無第二順位抵
    押契約所生之金錢債權，是認被告第二順位抵押債權應不存
    在，被告既無法律上優先受償之原因，竟優先受領拍賣金額
    1,907,856元，致第三順位抵押權人宋長富優先債權受有1,
    907,856元之損害，原告為宋長富之債權人，然被代位人宋
    長富怠於行使上開不當得利返還權利，原告乃依民法第242
    條規定，代位訴外人宋長富行使上開權利，請求被告負擔不
    當得利返還責任。並聲明：被告應給付宋長富1,907,856元
    ，及自84年8月30日起至清償日止，按年息5%計算之利息，
    並由原告代位受領。
二、被告則以：
  (一)本件被告所取得第二順位抵押權設定契約書，除已就其所擔
    保債權之相關內容為記載外，更於「聲請登記」同時所提出
    之附件第1條中，明文約定該抵押權之擔保範圍包括義務人
    即債務人「粘春霖」對於被告現在（包括過去所負現在尚未
    清償）及將來所負之借款等債務，故只要粘春霖於該抵押權
    存續期間內向被告所為之任一筆借款債務，均應受其擔保效
    力所及，而得為被告優先受償之範疇。況本案被告就「同一
    不動產」先後設定兩個不同順位之抵押權，與原告所謂「共
    同限額抵押權」（即以數不動產共同設定抵押權以擔保同一
    債權）之情形迴不相同。
  (二)且原告所提出之徵信契約第2條係約定「應俟甲方（即宋長
    富）受償後」，始得請求給付，惟訴外人宋長富對被告是否
    存有不當得利債權，尚未經法院判決認定，自不得代位宋長
    富提起本件訴訟。再者，本案原告固以提出被代位人宋長富
    之無資力證明書為證，然其出具日期為90年9月26日，迄今
    已9年有餘，則截至原告代位提起本件訴訟為止，是否仍為
    無資力狀態，實有疑義。再就原告與被代位人於90年6月15
    日、90年6月26日所簽訂之借據、陳明書等文書之時間點觀
    之，原告於斯時即得向被告提起訴訟請求，然卻遲至99年8
    月4日始提起本件訴訟。
  (三)末查被告早於84年7月18日就臺灣臺北地方法院士林分院83
    年度執字第3123號拍賣抵押物強制執行案件之分配款實行分
    配完成，倘訴外人宋長富如認其權利受損害，自該日起即得
    對被告主張不當得利返還請求權，惟原告殆至99年8月4日始
    提起本件訴訟，與上開分配完成之日（即84年7月18日）期
    間已逾15年，被告爰以時效抗辯拒絕原告請求。
三、得心證之理由：原告主張之事實，固據原告提出土地登記謄
    本、台灣台北地方法院士林分院民事執行處通知、台灣台北
    地方法院士林分院民事執行處強制執行金額計算書分配表、
    徵信契約書、陳明書、台灣台北地方法院士林分院83年度拍
    字第1188號民事裁定資為佐證；被告則提出他項權利證明書
    、抵押權設定契約書、其他約定事項等文件並以前辭資為抗
    辯；經查：
  (一)兩造所提出之土地登記謄本、台灣台北地方法院士林分院民
    事執行處通知、強制執行金額計算書分配表、83年度拍字第
    1188號民事裁定、他項權利證明書、抵押權設定契約書、其
    他約定事項，經核與台灣台北地方法院士林分院83年度執字
    第3123號拍賣抵押物民事執行卷內所存之資料相符，應堪採
    信。
  (二)本件乃因訴外人粘春霖先後於78年3月25日以其所有位於台
    北市大同區○○○路○段67號2樓之3號之房屋土地（土地座
    落台北市○○區○○段三小段709地號土地）設定第一順位
    最高限額抵押權460萬元予被告前身之台灣省合作金庫，存
    續期間自78年3月25日起至108年3月24日止；之後再於79年1
    月20日再設定第二順位最高限額抵押權200萬元予被告，存
    續期間自79年1月20日起至109年1月19日止；再於82年5月28
    日設定設定第三順位一般抵押400萬元予訴外人宋長富，而
    訴外人粘春霖於83年5月27日將系爭房地移轉與訴外人張巨
    誠、劉秀蘭；又訴外人粘春霖與被告先後二次簽訂抵押權設
    定契約，就「利息」、「遲延利息或違約金」、「債務清償
    日期」欄，均約定為「依照各個債務契約所約定」，而就「
    聲請登記以外之約定事項」欄則均約定為「3.如附件其他約
    定事項所載」，而就附件之「其他約定事項」則約定：「一
    本抵押權設定契約書之擔保物提供人（即義務人）所提供之
    本抵押物，其擔保範圍包括義務人、債務人對權利人（即抵
    押權人）台灣省合作金庫現在（包括過去所負現在尚未償還
    ）及將來所負之借款、票據、保證、開發國內外信用狀、損
    害賠償等之一切債務」等情，業經他項權利證明書、抵押權
    設定契約書、其他約定事項記載明確，堪予認定，因此，訴
    外人粘春霖與被告共有第一順位、第二順位二個最高限額抵
    押設立之約定，應堪認定。
  (三)其次，訴外人粘春霖於82年3月5日簽立借據予被告，約定「
    一借款金額：550萬元。二借款期間：自民國82年3月5日起
    至民國83年5日止」，嗣因訴外人粘春霖自82年11月5日起即
    未繳納利息，依約視為借款全部到期，因此被告乃以上揭第
    一順位最高限額抵押權以及第二順位最高限額抵押權，一同
    聲請拍賣抵押物，經台灣台北地方法院士林分院以83年度拍
    自第1188號受理後，於83年7月26日裁定准予就前揭不動產
    拍賣，並以之聲請強制執行，而由台灣台北地方法院士林分
    院民事執行處以83年度執字第3123號受理，並完成拍賣變價
    及分配程序等情，為二造所不爭執，經核與此與執行卷附之
    借據、台灣台北地方法院士林分院民事裁定相符（執行卷第
    11-14頁），因此，被告係就第一順位、第二順位最高限額
    抵押權聲請拍賣抵押物，並據此聲請強制執行拍賣訴外人粘
    春霖就前揭不動產，亦可認定。
  (四)再者，被告與訴外人粘春霖之借款金額550萬元債務關係，
    依照訴外人粘春霖所簽立借據之記載，係於82年3月5日所成
    立，而該時間，則均屬於第一順位最高限額抵押權（自78年
    3月25日起至108年3月24日）以及第二順位最高限額抵押權
    （自79年1月20日起至109年1月19日）之存續期間之內，而
    依照被告與訴外人粘春霖設定第一順位、第二順位最高限額
    抵押權所簽立之抵押權設定契約書以及其他約定事項之記載
    ，該債權債務關係均屬於第一順位、第二順位最高限額抵押
    權所擔保之範圍，亦足認定，因而若其一擔保不足以清償全
    部債務時，自得就另一擔保主張權利，而第一順位最高限額
    抵押權擔保範圍為460萬元、第二順位最高限額抵押權擔保
    範圍為200萬元，單一最高限額抵押權均不足擔保訴外人粘
    春霖之550萬元債務，被告為擔保其債權獲得清償，一同就
    就第一順位、第二順位最高限額抵押權為執行，並無禁止之
    理，而台灣台北地方法院士林分院民事執行處據此完成拍賣
    變價，並於被告債權額範圍分配，並製作金額計算書分配表
    ，亦屬有據；從而，被告依照金額計算書分配所取得款項，
    乃係執行最高限額抵押權所取回之借款債權，顯然並非無法
    律上之原因而受有利益，甚為明確，是原告主張不當得利等
    情，應無理由。
  (五)綜上所述，原告主張被告第二順位抵押債權應不存在，並依
    不當得利請求權請求被告返還予訴外人宋長富，由原告代為
    受領云云，為無理由，應予駁回。又原告之訴既經駁回，其
    假執行之聲請亦失所附麗，應併駁回之。
四、本件事證已臻明確，兩造其餘攻擊防禦方法及所舉未經援用
    之證據，經本院斟酌後，認為均不足以影響本判決之結果，
    爰不一一論述，附此敘明。
五、據上論結，本件原告之訴為無理由，應予駁回，爰依民事訴
    訟法第78條，判決如主文。
中    華    民    國   100    年    1     月    21    日
                  民事第七庭    法  官  蘇嘉豐
以上正本係照原本作成。
如對本判決上訴，須於判決送達後20日內向本院提出上訴狀。如
委任律師提起上訴者，應一併繳納上訴審裁判費。
中    華    民    國   100    年    1     月    21    日
                                書記官  林鈞婷